【裁判字號】    99,上訴,2951
【裁判日期】    991102
【裁判案由】    毒品危害防制條例
【裁判全文】
臺灣高等法院刑事判決                99年度上訴字第2951號
上  訴  人  臺灣士林地方法院檢察署檢察官
上  訴  人
即  被  告  甲○○
選任辯護人  黃育勳律師
上  訴  人
即  被  告  乙○○
選任辯護人  扶助律師姜義贊律師
上列上訴人因毒品危害防制條例案件，不服臺灣士林地方法院98
年度訴字第379號，中華民國99年6月30日第一審判決（起訴案號
：臺灣士林地方法院檢察署98年度偵字第12312號），提起上訴
，本院判決如下：
    主  文
原判決關於甲○○製造第二級毒品及定應執行刑部分，均撤銷。
甲○○製造第二級毒品，處有期徒刑貳年陸月，扣案含第二級毒
品大麻成分之大麻植株柒株、大麻葉（淨重柒點玖陸公克）（均
不含容器、包裝袋）均沒收銷燬之，扣案如附表所示之物均沒收
。
其他上訴駁回。
甲○○上開撤銷改判部分，與上訴駁回部分所處有期徒刑貳年，
主刑部分應執行有期徒刑肆年。
    事  實
一、甲○○明知大麻為毒品危害防制條例第2條第2項第2款所列
    管之第二級毒品，依法不得製造、持有，竟基於製造第二級
    毒品大麻、幫助意圖供製造毒品之用而栽種大麻之犯意，而
    分別為下列行為：
(一)甲○○意圖供己施用，竟基於製造第二級毒品大麻之犯意，
    先於97年7月9日凌晨1時許，在台北市萬芳醫院對面之7-11
    便利商店前，向曾奕瑋（即網路暱稱綽號「IE」之成年男子
    ，另案經臺灣台北地方法院檢察署檢察官以99年度偵字第
    17324號案件起訴）購買第二級毒品大麻之種子4顆，並參考
    曾奕瑋所提供之種植大麻方法及自行上網蒐尋種植大麻之相
    關資料後，自98年1、2月間某日起，在臺北縣淡水鎮○○○
    路○段3巷14弄23號17樓之5住處，以自行購入如附表所示之
    物，植以大麻種子或以插枝之方式栽種大麻植株，待種植成
    株後（共種植8株大麻，其中1株大麻死亡，餘7株大麻存活
    ），接續將大麻葉、大麻花取下，置於屋內陰涼處加以陰乾
    、風乾，製造成為可供施用之大麻，甲○○再以製成捲菸、
    蛋糕或大麻膏等方式供己施用。
(二)甲○○明知乙○○栽種大麻係為俟植株成熟後摘除，予以陰
    乾、風乾而製造成大麻煙供其施用，竟基於幫助意圖供製造
    毒品之用，而栽種大麻之犯意，於98年5月間某日，在其上
    址住處，將其所種植之前開大麻植株剪下分枝1株，交予乙
    ○○插枝栽種，並告知乙○○栽種大麻之方法，因乙○○尚
    未熟稔種植技巧，前開大麻剪枝並未存活，乙○○於同年6
    月間某日再次向甲○○索取大麻剪枝1株，甲○○仍接續同
    前幫助供製造毒品之用，而栽種大麻之犯意，於其上址住處
    ，再行提供剪下之大麻剪枝1株予乙○○插枝栽種，而幫助
    乙○○栽種大麻。
(三)嗣於98年8月26日下午4時分許（起訴書誤載為5時50分，應
    予更正），經警持臺灣士林地方法院核發搜索票，在甲○○
    上址住處查獲，並扣得其所有之大麻盆摘植珠7株、大麻葉
    成品1包（淨重7.96公克）及其所有供栽種製造大麻所用如
    附表所示之物。
二、乙○○曾有施用第二級毒品大麻之經驗，並明知大麻係毒品
    危害防制條例所列屬之第二級毒品。因得知友人甲○○自行
    栽種大麻植株製成毒品施用，竟為供己施用，基於意圖供製
    造毒品而栽種大麻之犯意，自98年5月間某日起，在甲○○
    上址住處，向甲○○取得大麻剪枝1株後，在其位於臺北市
    ○○區○○路3段75巷186弄141號住處內，以插枝之方式，
    將大麻剪枝置於盆栽內，並以尿液稀釋為肥料，加以日照而
    培育其生根、成株之方式，栽種大麻植株。因前開大麻株並
    未存活，乙○○又於98年6月間某日，再向甲○○取得大麻
    剪枝1株後，接續同前犯意，於上開地點，再以相同方式栽
    種大麻植株。嗣於98年9月2日下午2時許（起訴書誤載為3時
    ，應予更正），經警持法院核發之搜索票，在乙○○上址住
    處查獲，並扣得大麻盆栽植珠1株，始悉上情。
三、案經臺北市政府警察局移送臺灣士林地方法院檢察署檢察官
    偵查起訴。
    理  由
壹、程序方面：
一、原審判決上訴人即被告甲○○犯轉讓第三級毒品等罪，各處
    如原判決主文欄所示之宣告刑，被告甲○○全部不服提起上
    訴，嗣就轉讓第三級毒品（共二罪）部分撤回上訴（見本院
    卷第83頁），而檢察官亦未對上開部分提起上訴而確定在案
    ，是被告甲○○犯轉讓第三級毒品（共二罪）部分自非本院
    審理範圍，核先敘明。
二、證據能力說明
(一)查被告甲○○、乙○○所為不利於己之陳述，並無出於強暴
    、脅迫、利誘、詐欺、疲勞訊問、違法羈押或其他不正之方
    法，亦非違反法定障礙事由經過期間不得訊問或告知義務之
    規定而為，依刑事訴訟法第156條第1項、第158條之2規定，
    應認其有證據能力。至於被告乙○○之警詢筆錄經原審勘驗
    後確有部分筆錄記載與錄音內容未盡相符之處（見原審卷第
    78頁勘驗筆錄），此部分筆錄內容自應以原審勘驗筆錄記載
    為準，先予敘明。
(二)按被告以外之人於審判外之言詞或書面陳述，除法律有規定
    者外，不得作為證據；又被告以外之人於審判外之陳述，雖
    不符刑事訴訟法第159 條之1 至第159 條之4 之規定，而經
    當事人於審判程序同意作為證據，法院審酌該言詞陳述或書
    面陳述作成時之情況，認為適當者，亦得為證據；另當事人
    、代理人或辯護人於法院調查證據時，知有第159 條第1 項
    不得為證據之情形，而未於言詞辯論終結前聲明異議者，視
    為有前項之同意，刑事訴訟法第159 條第1 項、第159 條之
    5分別定有明文。查本案下列所引用之供述及非供述證據，
    經本院依法踐行調查證據程式，檢察官、被告及辯護人均不
    爭執各該證據之證據能力（見本院卷第81至82頁、第90頁反
    面至第91頁、第104至108頁），且亦查無依法應排除其證據
    能力之情形，依刑事訴訟法第159條之4、第159條之5規定意
    旨，後述所引用證據之證據能力均無疑義。
貳、實體部分：
一、被告甲○○部分
(一)上揭如事實欄一所示被告甲○○先購買大麻種子後在其上址
    住處栽種成大麻株，並陸續將大麻葉、大麻花取下陰乾、風
    乾製成第二級毒品，再以製成捲菸、蛋糕或大麻膏等方式供
    己施用，又被告甲○○先後2次提供大麻剪枝二株予乙○○
    並提供栽種大麻方法，而幫助乙○○栽種大麻之事實，業據
    被告甲○○迭於警詢、偵查原審及本院審理時自白不諱（見
    98年度偵字第11352號卷第10頁至第16頁、第17頁至第18頁
    、第56頁至第59頁、第111頁至第113頁、原審聲羈卷第3、4
    頁、原審卷第8頁、第25頁、第74頁反面、第94頁、第99至
    100頁、本院卷第80頁、第109頁），核與證人即同案被告陳
    俊維於警詢、偵查及原審審理時證稱：被告甲○○於上開時
    地先後2次將其種植之大麻剪枝後交付予伊栽種，並表示要
    泡在水中，其他問題則要上網路搜尋，伊等也有在被告甲○
    ○之家中上網找資料，甲○○有向伊解釋品種、吸食器等物
    ，伊遂在位於臺北市○○區○○路3段75巷186弄141號住處
    內種植大麻，伊將該大麻株種入花盆，放在陽臺每日澆水，
    並用尿液加水稀釋施肥，扣案之大麻植株即是甲○○剪枝給
    伊栽種的等語（見98年度偵字第12312號卷第8至10頁、第33
    至35頁、第60至62頁、原審第97頁）情節相符。並有於上揭
    甲○○住處查獲之大麻盆摘植珠7株、大麻葉1包（淨重7.96
    公克）及附表所示被告甲○○所有供栽種製造大麻所使用之
    物品、乙○○住處查獲之大麻盆摘植珠1株扣案可稽，而前
    開扣案之大麻盆摘植珠共8株、大麻葉1包（淨重7.96公克）
    經送法務部調查局鑑定結果，均含第二級毒品大麻成分，送
    驗煙草檢品一包，淨重7.96公克（空包裝重23.94公克）等
    情，有法務部調查局濫用藥物實驗室98年9月15日調科壹字
    第09823024810號鑑定書、98年10月12日調科壹字第0982302
    8110號鑑定書各一份附卷可佐（見98年度偵字第11352號卷
    第99頁、98年度偵字第12312號卷第65頁），此外，並有台
    北市政府警察局刑事警察大隊搜索扣押筆錄、扣押物品目錄
    表、現場照片及網頁資料照片共27幀在卷可佐（見98年度偵
    字第11352號卷第20至23頁、第36至49頁）。堪信被告甲○
    ○前開任意性自白確與事實相符，足堪採信。
(二)又大麻之栽種，指將大麻種子置入栽植環境（如土壤）中栽
    培、養植之，迄於將整株大麻拔出於栽植環境之前，均屬於
    栽種行為，故條文所指之栽種大麻，應係指栽種大麻植株之
    謂。而製造大麻等毒品，係將長成（熟成）之大麻植株拔出
    於栽植環境，使之成為具有特定功效之成品。大麻植株可製
    造之毒品計有第二級毒品附表2之第24項大麻、第25項大麻
    脂、第26項大麻浸膏、第27項大麻酊、第155項四氫大麻酚
    等毒品。其中大麻脂、大麻浸膏、大麻酊等毒品固均需經泡
    製、浸溶、過濾等步驟始可取得，需某些特殊器具，亦需某
    種程度之技術；四氫大麻酚並需較高技術層次之化學萃取分
    離步驟始可取得；然大麻毒品則可直接摘取植株上之葉及嫩
    莖乾燥而得。大麻植株既係製造毒品之原料，而大麻毒品之
    獲得方法，又可直接摘取植株上之葉及嫩莖乾燥而得，從而
    大麻植株摘葉曬乾或烤乾，乃目前大麻毒品使用者較為普遍
    之處理程序，並無須使用特別之工具或設備。故直接摘取大
    麻植株上之葉及嫩莖乾燥而成，自屬製造大麻毒品方法之一
    （最高法院98年度臺上字第5663號、95年度臺上字第3579號
    判決意旨可供參照）。而被告甲○○是以大麻種子或分枝種
    植大麻，成株後摘取大麻葉、大麻花，置於屋內陰涼處加以
    陰乾、風乾，製造成為可供施用之大麻，甲○○再持以加工
    製成捲菸、蛋糕或大麻膏等方式供己施用乙節，已據被告甲
    ○○供陳明確，依照上開說明，足認被告甲○○確有製造第
    二級毒品大麻之犯行無誤。
(三)按現行刑法關於正犯、從犯之區別，係以其主觀之犯意及客
    觀之犯行為標準，凡以自己犯罪之意思而參與犯罪，無論其
    所參與者是否犯罪構成要件之行為，皆為正犯，其以幫助他
    人犯罪之意思而參與犯罪，其所參與者，苟係犯罪構成要件
    之行為，亦為正犯，必以幫助他人犯罪之意思而參與犯罪，
    其所參與者又為犯罪構成要件以外之行為，始為從犯（最高
    法院25年上字第2253號判例參照）。查本案被告甲○○雖提
    供大麻剪枝、栽種方法予被告乙○○，栽種大麻。然依證人
    乙○○所述：大麻是伊自行依甲○○教導方法栽種，被告甲
    ○○並未替伊栽種大麻。從而，本案並無證據證明被告甲○
    ○有何參與犯罪構成要件即栽種大麻之行為，亦無從證明被
    告甲○○主觀上係以自己犯罪之意思而參與犯罪。而被告甲
    ○○所為提供大麻剪枝、栽種方法等行為，既屬栽種大麻之
    犯罪構成要件以外之行為，揆諸前開說明，被告甲○○上開
    所為自屬幫助犯。
(四)綜上所述，本案事證明確，被告甲○○犯行已堪認定，應依
    法論科。
二、被告乙○○部分
(一)訊據被告乙○○固坦承有於前揭時地接續栽種大麻之行為，
    惟矢口否認有何意圖供製造毒品之用而栽種大麻之犯行，辯
    稱：伊僅為好奇而栽種，純粹想看大麻之生長過程云云，辯
    護人為被告乙○○辯護稱：被告乙○○僅為一時好奇，而非
    為供己施用而栽種大麻云云。
(二)經查：
１、原審當庭勘驗被告乙○○於98年9月2日之警詢錄音帶，雖無
    法辨識被告乙○○於警詢時是否回答「我因好奇種植，等成
    熟後吸食」（見原審卷第78頁至第78頁背面），然被告乙○
    ○業於原審98年度聲羈字第334號聲請羈押案件法官訊問時
    自承：伊種大麻之目的為好奇，想要種來自己施用，想剪大
    麻花，乾燥後點燃施用等語（見原審98年度聲羈字第334 號
    卷第5頁），而被告復未爭執前開自白，有何出於強暴、脅
    迫、利誘、詐欺、疲勞訊問、違法羈押或其他不正之方法（
    見原審卷第94頁背面、本院卷第90頁反面），堪信被告乙○
    ○當時所為之陳述，應係出於其自由意識無疑。復觀諸被告
    乙○○前開筆錄內容，被告乙○○對法院訊問的各個問題，
    均清楚而詳盡說明，當法官問及「有無施用葉子？」、「大
    麻盆栽有無剪枝給別人？」、「大麻盆栽是否已開花？」等
    問題時，被告並非全盤承認，而是供稱「那一盆我都沒有施
    用過…」、「沒有」、「有花苞，但我沒有剪下來乾燥」等
    情，足見被告乙○○辯稱：當時所以這樣說，是因為怕被法
    官誤認為我不誠實云云（見本院卷第90頁反面），核於前開
    卷證資料不符，自難採信。參以被告乙○○供稱「想剪大麻
    花，乾燥後，點燃施用」等語，又與證人即同案被告甲○○
    證稱：伊所種植之大麻，是利用「捲菸」、「蛋糕」、「大
    麻膏」方式吸食，「捲菸」就是把香菸的菸葉取出，再塞入
    大麻花或大麻葉後，點火吸食…，我將長出來大麻花、葉擺
    放在家內，找陰涼地方擺放，大約一個禮拜左右會自然陰乾
    等節（見98年度偵字第11352號卷第14至15頁、第17頁）相
    吻合，益見被告乙○○供稱栽種大麻所欲施用之方法為「想
    剪大麻花，乾燥後，點燃施用」等語，並非憑空杜撰。況且
    ，被告乙○○於原審時自承：伊有抽過大麻，大麻是朋友、
    甲○○給我，也知道種植大麻株可以用來製造大麻捲煙等語
    （見原審98年度聲羈字第334號第3頁、原審卷第100頁背面
    ），被告乙○○既有施用第二級毒品大麻之經驗，又知悉種
    植大麻後可供施用，及製成大麻捲菸之方法，自難認被告乙
    ○○種植大麻之目的係單純為觀看大麻植物之生長過程，再
    佐以證人即同案被告甲○○明確證稱：被告乙○○向伊索要
    前開大麻之目的應係種植，但種植後之大麻要如何變成大麻
    膏或捲煙使用，伊要被告乙○○自己上網去查，我有跟他聊
    過類似的資訊可以上網去找，不要問我等語（見原審卷第95
    頁至第96頁、本院卷第103頁反面），倘被告乙○○種植該
    大麻僅係出於好奇，被告乙○○又何需與被告甲○○聊及製
    造大麻膏或捲煙之方式一事，益徵被告乙○○主觀上係出於
    意圖供製造毒品之用而栽種大麻植株，甚為明確，是被告乙
    ○○及其辯護人所辯，應係卸責之詞，不足採信。
２、另被告乙○○辯稱種植大麻目的係好奇、拿來觀賞用云云，
    除與一般經驗法則有悖，且與被告乙○○前揭供述已有不一
    致之情形（見原審98年度聲羈字第334號第5頁、原審卷第25
    頁），復觀諸被告乙○○供陳：先後向甲○○索取大麻剪枝
    至少二次，並以向甲○○佯稱伊有其他品種大麻，誘使甲○
    ○欲與其交換，而同意免費提供大麻剪枝二次等節（見原審
    98 年度聲羈字第334號第2頁、12312偵卷第34頁），可知被
    告乙○○栽種大麻應係出於某種特定目的，而非單純好奇、
    觀賞之用，否則被告乙○○何須向甲○○佯稱其尚有其他品
    種大麻可以交換？又其既已經歷一株大麻植摘過程，若非另
    有其他特定目的尚未達成，何以甘冒為警查獲之風險再次向
    甲○○索取大麻栽種？是被告乙○○否認有供己施用而栽種
    大麻云云，即與事實不符，並非可採。此外，於被告乙○○
    前開住處查獲之扣案之大麻盆摘植株1株，經鑑驗後含第二
    級毒品大麻成分，有法務部調查局濫用藥物實驗室98年10月
    12 日調科壹字第09823028110號鑑定書附卷可佐（見98年度
    偵字第12312號卷第65頁），並有台北市政府警察局刑事警
    察大隊搜索扣押筆錄、扣押物品目錄表、現場照片5張在卷
    可憑（見98年度偵字第12312號卷第13頁至第15頁、第24頁
    至第26頁、第27頁）。是被告乙○○接續2次栽種大麻植株
    ，並以日後採收製成第二級毒品大麻為其意圖之事實，事證
    明確，犯行堪以認定。
(三)綜上，本件事證已明，被告乙○○犯行亦堪認定，應依法論
    科。
三、論罪科刑理由：
(一)查毒品危害防制條例第4條、第17條業已修正，並於98年5月
    20日公佈，按法規之制定與法規之修正，如有特定生效日之
    必要者，依中央法規標準法第14條或第20條第2項準用第14
    條規定，應分別特定其施行日期。法規制定或前次修正基於
    特殊因素所特定之施行日期，並不適用於日後修正或再次修
    正之條文。又按法律之制定或修正，若未明定施行日期者，
    中央法規標準法雖未規定應自何時生效，然法律既經制定或
    修正並經總統公佈，自應類推適用中央法條規標準法第13條
    之規定，自公佈日起算至第3日發生效力。本次修正僅係個
    別條文之修正，並非全部條文之修正，應無毒品危害防制條
    例第36條之適用，既無生效日之特別規定，自應類推適用中
    央法條規標準法第13條之規定，修正後毒品危害防制條例第
    4條、第17條，應於98年5月22日發生效力（司法院98年6月
    29日院台廳刑1字第0980014643號函參照）。準此，被告甲
    ○○係自98年1、2月起即開始栽種大麻，並陸續製成第二級
    毒品大麻，迄98年8月26日遭搜索查獲為止，則於此段期間
    內之多次製造第二級毒品大麻之行為，係基於製造大麻之單
    一犯意，於密切接近時間內，在同一地點反覆從事製造大麻
    之行為，依法應僅成立集合犯一罪，期間法律縱有變更，然
    其行為既實施至新法施行以後，自無行為後法律變更而須比
    較新舊法之可言，是此部分自毋庸比較新舊法，而應逕行適
    用修正後之毒品危害防制條例第4條第2項，併予敘明。
(二)按大麻為毒品危害防制條例第2條第2項第2款所規定之第二
    級毒品，核被告甲○○上開所為，分別係犯毒品危害防制條
    例第4條第2項之製造第二級毒品罪、刑法第30條第1項前段
    、毒品危害防制條例12條第2項幫助意圖供製造毒品之用，
    而栽種大麻罪。被告乙○○上開所為，係犯毒品危害防制條
    例第12條第2項之意圖供製造毒品而栽種大麻罪。起訴書雖
    認被告甲○○於98年5、6月間2次將大麻株交付予被告乙○
    ○栽種之行為，係犯毒品危害防制條例第8條第2項之轉讓第
    二級毒品罪，惟按毒品危害防制條例第4條製造第一級至第
    四級毒品罪之「製造」係就原料、原素予以加工，使其具有
    特定功效之成品，上開扣案之第二級毒品大麻植株共8株，
    縱含有第二級毒品大麻成品，如未經加工製造成易於施用之
    製品，應僅屬製造第二級毒品大麻之原料而已，性質上尚難
    認係第二級毒品（最高法院99年度臺上字第2048號判決意旨
    可資參照）。是依上開說明，被告甲○○2次交付被告乙○
    ○之「大麻剪枝」僅係製造毒品之原料，並非第二級毒品，
    被告甲○○上開行為自難構成轉讓第二級毒品罪，然被告甲
    ○○2次交付大麻剪枝，並提供栽種之方法予被告乙○○，
    其目的為助成被告乙○○栽種大麻，應係成立意圖供製造毒
    品之用，而栽種大麻罪之幫助犯。公訴意旨認被告甲○○所
    為，係犯轉讓第二級毒品罪，尚有未洽，惟其基本社會事實
    相同，且經檢察官於原審已當庭自行更正起訴法條如前（見
    原審卷第27頁），本院自得予以審判，毋庸再行變更起訴之
    法條。
(三)被告甲○○先持有大麻種子，進而意圖供製造毒品之用而栽
    種大麻，嗣製造大麻，其持有大麻種子及意圖供製造毒品之
    用而栽種大麻之低度行為，均為其製造大麻之高度行為所吸
    收，均不另論罪。又被告甲○○製造大麻後而持有大麻，其
    持有大麻之低度行為，亦為其製造大麻之高度行為所吸收，
    亦不另論罪。檢察官雖未就被告甲○○持有大麻種子及意圖
    供製造毒品之用而栽種大麻之行為起訴，惟被告甲○○持有
    大麻種子及意圖供製造毒品之用而栽種大麻之行為，為其製
    造大麻之行為所吸收，被告甲○○上開犯行乃實質上一罪，
    應為起訴效力所及，自得併予審究。
(四)又刑事法若干犯罪行為態樣，本質上原具有反覆、延續實行
    之特徵，立法時既予特別歸類，定為犯罪構成要件之行為要
    素，則行為人基於概括之犯意，在密切接近之一定時、地持
    續實行之複次行為，倘依社會通念，於客觀上認為符合一個
    反覆、延續性之行為觀念者，於刑法評價上，即應僅成立一
    罪。學理上所稱「集合犯」之職業性、營業性或收集性等具
    有重複特質之犯罪均屬之，例如經營、從事業務、收集、製
    造等行為概念者。本案被告甲○○基於製造大麻之單一犯意
    ，自98年1、2月起至同年8月26日止之密切接近時間內，在
    同一地點反覆從事製造大麻之行為，依法應僅成立集合犯一
    罪。
(五)被告乙○○基於接續栽種之意圖，於98年5、6月間，2次向
    被告甲○○取得大麻剪枝，在上址住處，持續栽培、種植，
    迄98年9月2日為警查獲，及被告甲○○於上揭時間先後2次
    提供大麻剪枝予被告乙○○意圖供製造毒品之用而栽種之行
    為，均因係基於同一犯意下所為接續行為，各行為間之獨立
    性極為薄弱，依一般社會健全觀念，在時間差距上難以強行
    分開，在刑法評價上，以視為數個舉動之接續施行，合為包
    括之一行為予以評價，較為合理，故應各論以接續犯一罪。
    又被告甲○○幫助意圖供製造毒品之用，而栽種大麻部分，
    僅為幫助犯，應依刑法第30條第2項規定，依正犯之刑減輕
    之。
(六)又毒品危害防制條例第17條第2項規定：「犯第4條至第8條
    之罪於偵查及審判中均自白者，減輕其刑。」。又所謂「偵
    查及審判中均自白」，係指被告於偵查中歷次之陳述，曾經
    自白，且於各審級審判中歷次之陳述，曾經自白而言（臺灣
    高等法院98年度第三次刑事庭庭長法律問題研討會決議參照
    ）。查被告甲○○就製造第二級毒品大麻之犯行迭於偵查、
    原審及本院審判中均自白不諱，本院認此部分符合毒品危害
    防制條例第17條第2項之規定，應依法減輕其刑。
(七)復按毒品危害防制條例17條第1項規定：「犯第4條至第8條
    、第10條或第11條之罪，供出毒品來源，因而查獲其他正犯
    或共犯者，減輕或免除其刑。」再被告甲○○為警查獲後，
    即向警方供出其所栽種之大麻種子來源為網路暱稱綽號「IE
    」之成年男子所出售，並提供「IE」成年男子所使用之網路
    聊天室帳號供警方調查，嗣經警方調閱口卡照片經被告甲○
    ○指認「IE」成年男子即為曾奕瑋無誤，警方並於99年7月
    15日持法院核發搜索票至曾奕瑋住處搜索，查扣曾奕瑋持有
    之大麻一包及施用大麻器具等物，曾奕瑋亦坦承確有出售大
    麻種子予被告甲○○之犯行，遂於99年7月19日將曾奕瑋移
    送臺灣台北地方法院檢察署偵辦，並經同署檢察官以99年度
    偵字第17324號將曾奕瑋提起公訴等情，此有台北市政府警
    察局刑事警察大隊99年9月8日北市警刑大三字第9932163300
    號函所檢附之資料、臺灣台北地方法院檢察署檢察官99年度
    偵字第17324號案件起訴書附於本院足稽，是被告甲○○所
    犯製造二級毒品犯行，應依毒品危害防制條例第17條第1項
    之規定減輕其刑，並遞減輕之。
(八)另本件被告甲○○所犯製造第二級毒品、幫助意圖供製造毒
    品之用而栽種大麻犯行，以及被告乙○○所犯意圖供製造毒
    品之用而栽種大麻之犯行，因渠等製造及種植大麻之數量非
    鉅，且目的均供自身施用，並未對外販售，本院審酌該等犯
    罪情節，認被告2人犯罪情節仍值憫恕，再參以製造第二級
    毒品、意圖供製造毒品之用而栽種大麻罪之最輕本刑分別為
    有期徒刑7年、5年，縱科以法定最低刑度之刑，猶嫌過重，
    本件情輕法重，爰依刑法第59條規定，就被告甲○○部分均
    遞酌減其刑，被告乙○○部分酌減其刑。
(九)至辯護人為被告甲○○辯護稱：被告甲○○就幫助意圖供製
    造毒品之用而栽種大麻犯行迭於偵查、本院審判中均自白不
    諱，應依毒品危害防制條例第17條第2項之規定減輕其刑。
    然按「犯第4條至第8條之罪於偵查及審判中均自白者，減輕
    其刑」，毒品危害防制條例第17條第2項定有明文，然本件
    被告甲○○所犯為該條例第12條第2項之罪，自難認有前開
    減刑規定之適用，辯護人此部分所辯，尚有誤會。
(十)又被告甲○○所犯製造二級毒品罪及幫助意圖供製造毒品之
    用而栽種大麻罪二罪，犯意各別，行為互殊，應分論併罰。
四、上訴駁回部分：
    原判決關於被告甲○○另犯幫助意圖供製造毒品之用，而栽
    種大麻罪，及被告乙○○犯意圖供製造毒品而栽種大麻罪部
    分，原判決經審理結果認被告二人罪證明確，適用毒品危害
    防制條例第12條第2項、第18條第1項前段、第19條第1項，
    刑法第11條前段、第30條第1項前段、第2項等規定，並審酌
    被告二人年紀尚輕，素行非惡，本次犯罪之動機及手段，犯
    罪所造成之損害尚微，以及栽種大麻之數量，犯後態度等一
    切情狀，並說明公訴人對被告乙○○意圖供製造毒品之用而
    栽種大麻罪部分求處有期徒刑5年6月（見原審卷第102頁）
    ，稍嫌過重，分別對被告甲○○、乙○○量處有期徒刑二年
    、二年八月。並以扣案大麻壹株，為查獲之第二級毒品，應
    依毒品危害防制條例第18條第1項前段規定，於被告乙○○
    犯行項下宣告沒收銷燬之。經核核認事用法均無違誤，量刑
    亦稱妥適。檢察官上訴意旨，以被告甲○○、乙○○前後二
    次交付大麻及收受大麻時間為5月、6月，時間上顯無密不可
    分，原審將此二次獨立可辨之行為，視為包括一罪之接續行
    為，應有未洽，被告乙○○對所為之犯行，並未坦白承認，
    犯後態度難認良好，原審援引刑法第57條之規定，予以減刑
    ，亦有未洽。經查，按所謂接續犯，乃指行為人主觀上基於
    單一之犯意，著手實行單一行為，而該行為係在密切接近之
    時、地，分數個舉動以接續或反覆施行之行為，依一般社會
    通念，難以強行分開，在刑法評價上，該接續施行之數個舉
    動，可認為包括一罪而言。又被告乙○○主觀上基於栽種大
    麻之單一犯意，自98年5月起至98年9月2日為警查獲止，在
    其自宅內，於密集時間內以如犯罪事實欄所示方式栽種大麻
    ，期間雖有發生栽種之大麻死亡，而重新栽種之情事，衡諸
    栽種行為之本質並非短期可就，而需於一段時間內持續為之
    等情，且被告乙○○本係基於單一犯意反覆施行，應認被告
    乙○○前開栽種大麻之行為係接續犯，而為實質上一罪。又
    依幫助犯從屬性原則，就本案而言，被告甲○○幫助犯之多
    次行為係對同一犯罪所實施之多次接續行為，應認其亦僅成
    立幫助意圖供製造毒品而栽種大麻罪接續犯；而有關量刑輕
    重，係屬事實審法院得依職權自由裁量之事項，而原審量刑
    時，均已審酌刑法第57條各款所列情狀，既未逾越法定範圍
    ，又未濫用其職權，量刑堪稱妥適，至被告乙○○上開犯行
    ，依刑法第59條酌減其刑，亦已敘述如前，是檢察官上訴指
    摘原審量刑過輕，尚屬無據。另被告甲○○上訴主張原審量
    刑過重，被告乙○○上訴仍執陳詞否認犯罪，經核均為無理
    由，應予駁回。綜上，檢察官、被告此部分上訴，均為無理
    由，應予駁回。
五、撤銷改判部分：
(一)原判決關於被告甲○○製造第二級毒品部分，認被告罪證明
    確，予以論罪科刑，固非無見，惟查：被告甲○○於警詢時
    及偵查中均供述其毒品來源為「IE」之成年男子，並指認即
    是曾奕瑋無誤，承辦員警、檢察官遂依法對曾奕瑋發動偵查
    、搜索，並將曾奕瑋提起公訴，因而查獲曾奕瑋涉犯毒品危
    害防制條例第13條第2項之犯行，原審就被告甲○○所犯製
    造二級毒品犯行未依法遞減其刑，尚有違誤；被告甲○○上
    訴意旨以原判決未依毒品危害防制條例第17條第1項減輕其
    刑，主張原判決量刑過重等語，非無理由，原判決關於此部
    分既有上開可議之處，應屬無可維持，自應由本院將關於製
    造第二級毒品部分及定應執行刑部分撤銷。爰審酌被告甲○
    ○前有持有毒品犯罪前科紀錄，有本院被告前案紀錄表在卷
    可稽，其正值青壯之年，不思努力進取，且知毒品對於身心
    健康有莫大戕害，一經染毒，極易成癮，影響頗為深遠，如
    任其氾濫、擴散，影響社會治安，危害非淺，猶漠視毒品之
    危害性，助長毒品氾濫，並參酌被告犯罪之手段，於偵審中
    均坦承犯行、犯後尚有悔意之態度等一切情狀，量處有期徒
    刑二年六月。並與上揭上訴駁回部分所處之刑，主刑部分定
    其應執行為有期徒刑四年，以資懲儆。
(二)被告甲○○住處查扣之大麻植株七株、大麻葉一包（淨重7.
    96公克）（均不含容器、包裝袋），經法務部調查局鑑定結
    果，均含有第二級毒品大麻成分，係毒品危害防制條例所指
    之第二級毒品，應依毒品危害防制條例第18條第1項前段規
    定，於被告甲○○製造二級毒品犯行項下宣告沒收銷燬。
    又扣案如附表所示之物，均係被告甲○○所有，供其栽種大
    麻、包裝大麻葉所用之物，業據被告甲○○供明在卷（見原
    審卷第99頁），上開物品均應依毒品危害防制條例第19條第
    1項之規定宣告沒收，且因上開沒收之物皆已扣案，無不能
    沒收情形，爰不諭知追徵其價額。
六、至於公訴人以被告甲○○製造及轉讓毒品，不思正途，爰依
    法請求諭知刑前強制工作等語。惟按保安處分係針對受處分
    人將來之危險性所為之處置，以達教化、治療之目的，為刑
    罰之補充制度。我國現行刑法採刑罰與保安處分雙軌制，係
    在維持行為責任之刑罰原則下，為協助行為人再社會化之功
    能，以及改善行為人潛在之危險性格，期能達成根治犯罪原
    因、預防犯罪之特別目的，是保安處分中之強制工作，旨在
    對嚴重職業性犯罪及欠缺正確工作觀念或無正常工作因而犯
    罪者，強制其從事勞動，學習一技之長及正確之謀生觀念，
    使其日後重返社會，能適應社會生活。……即係本於保安處
    分應受比例原則之規範，使保安處分之宣告，與行為人所為
    行為之嚴重性、行為人所表現之危險性及對於行為人未來行
    為之期待性相當之意旨而制定，而由法院視行為人之危險性
    格，決定應否令入勞動處所強制工作，以達預防之目的（最
    高法院95年度臺上字第4615號判決意旨可資參照）。查被告
    甲○○雖前於96年間有持有毒品前科，嗣後又犯本件犯行，
    惟本件與前次犯行相隔年餘，尚難據此認定被告甲○○有犯
    罪之習慣，況本件被告甲○○犯罪後亦坦承犯行不諱，尚知
    悔悟，是依比例原則，綜合其所表現之危險性及對其未來之
    期待性等情以觀，本院因認宣告如主文所示之刑，已足認為
    與被告犯行之處罰相當，尚難認定有另宣告強制工作以預防
    矯治其社會危險性之必要，爰不另為強制工作之諭知，是檢
    察官聲請諭知強制工作部分，尚無必要，附此敘明。
據上論斷，應依刑事訴訟法第368條、第369條第1項前段、第364
條、第299條第1項前段，毒品危害防制條例第4條第2項、第17條
第1項、第2項、第18條第1項前段、第19條第1項，刑法第11條、
第51條第5款、第59條，判決如主文。
本案經檢察官黃朝貴到庭執行職務。
中    華    民    國    99    年    11    月    2     日
                  刑事第十八庭  審判長法  官  吳鴻章
                                      法  官  曾淑華
                                      法  官  汪梅芬
以上正本證明與原本無異。
如不服本判決，應於收受送達後10日內向本院提出上訴書狀，其
未敘述上訴之理由者並得於提起上訴後10日內向本院補提理由書
（均須按他造當事人之人數附繕本）「切勿逕送上級法院」。
                                      書記官  劉寶鈴
中    華    民    國    99    年    11    月    2     日
附錄：本案論罪科刑法條全文
毒品危害防制條例第4條第2項：
製造、運輸、販賣第二級毒品者，處無期徒刑或七年以上有期徒
刑，得併科新臺幣一千萬元以下罰金。
毒品危害防制條例第12條第2項：
意圖供製造毒品之用，而栽種大麻者，處五年以上有期徒刑，得
併科新臺幣五百萬元以下罰金。
附表：
┌───┬──────────┐
│ 編號 │   沒收物           │
├───┼──────────┤
│  1   │培育T5燈管6支       │
├───┼──────────┤
│  2   │燈管定時器1組       │
├───┼──────────┤
│  3   │培育大麻苗盒1個     │
├───┼──────────┤
│  4   │培育苗盒打氣管1組   │
├───┼──────────┤
│  5   │南海珍珠石1包       │
├───┼──────────┤
│  6   │植物生長花寶1盒     │
├───┼──────────┤
│  7   │培植土1包           │
├───┼──────────┤
│  8   │含土壤之盆皿7個     │
├───┼──────────┤
│  9   │包裝塑膠袋1個       │
└───┴──────────┘

司法院資訊處製作；財團法人民間司法改革基金會備份。
